---
title: "Pt data challenge"
author: "ReJMIC (N. Mohammad, A. Godmer)"
date: '`r Sys.Date()`'
output: 
  html_document:
    theme: cerulean
---

```{r setup, include=FALSE}
knitr::opts_chunk$set(echo = TRUE)
```

## 1. Synopsis

L'histoire de ce TP et les données proviennent d'un [article](https://journals.plos.org/plosone/article?id=10.1371/journal.pone.0101924) de Christner *et al.*.

*Escherichia coli* O104:H4 producteur de shigatoxines (groupe phylogénétique B1 et ST678) est une bactérie avec des caractéristiques de virulence communes aux *E. coli* entéroagrégatifs (EAEC). Cette souche est très virulente et peut être responsable du syndrome hémolytique et urémique (SHU). Plusieurs épidémies ont été décrites en Europe mais la source n'a pas été clairement identifiée malgré des recherches intensives.

En 2011, le nord de l'Allemagne a connu une importante épidémie d'*E.coli* Shiga-toxigène O104:H4. La grande quantité d'échantillons envoyés aux laboratoires de microbiologie pour l'évaluation épidémiologique a souligné l'importance de procédures de typage rapides et peu coûteuses.

## 2. objectif

Evaluer les performances de la spectrométrie de masse de type MALDI-TOF pour le typage d'un clone de *Escherichia coli* producteur de Shiga-toxines O104:H4

### Consignes

- Vous utiliserez les fonctions de ce [tutoriel](http://www.sthda.com/french/articles/38-methodes-des-composantes-principales-dans-r-guide-pratique/73-acp-analyse-en-composantes-principales-avec-r-l-essentiel/) pour réaliser une PCA (à vous de filtrer ou non les données, de les normaliser)

- Vous réaliserez un pipeline de ML pour créer un ou plusieurs modèles pour identifier le clone de *Escherichia coli* producteur de Shiga-toxines O104:H4


## 3. Import des données

GitHub est un service web d'hébergement et de gestion de développement de logiciels. Nous pouvons stocker des données dans un dossier appelé repository.

Les données que nous allons utiliser pour ces travaux pratiques sont disponibles sur un repository [GitHub](https://agodmer.github.io/MSData/ShigaToxigenicEscherichia).

Vous pouvez télécharger directment les données via un lien. Deux fichiers vont pouvoir être téléchargés (i) Une matrice d'intensité (RawIntensityMatrixChristner) et (ii) les métadata associées (MetadataShigatoxChristnermetadata).

Les deux fichiers sont ont des formats différents: - RawIntensityMatrixChristner est un fichier en format `.csv` - MetadataShigatoxChristnermetadata est en fichier en format `.tsv`

Nous allons utiliser le package R qui permet l'import de fichiers avec des formats différents.

```{r library_import}
#install.package("readr") #installation du package
library("readr") # chargement des fonctions
```

Deux fonctions du package `readr` vont être utilisées pour importer les fichiers : `read_tsv()` et `read_csv()`. Vous pouvez regarder la documentation associée avec les commandes : `?read_tsv()` et `?read_csv()`

```{r data_import}

# (i) Téléchargement de la matrice d'intensité

## utilisation de la fonction url pour ouvrir ou fermer une connection
urlfileMatrix <- url("https://raw.githubusercontent.com/agodmer/MSData/main/ShigaToxigenicEscherichia/RawIntensityMatrixChristnerSN3.tsv")

## Utilisation de la fonction read_tsv
IntensityMatrixShigatox <- read_tsv(urlfileMatrix)

# (ii) Téléchargement des métadata associées

urlfileMetadata <- url("https://raw.githubusercontent.com/agodmer/MSData/main/ShigaToxigenicEscherichia/MetadataShigatoxChristner.csv")

## Utilisation de la fonction read_tsv
MetadataMatrixShigatox <- read_csv(urlfileMetadata)
```

## 4. Analyse descriptive des données (comprendre ses données) :

**Question :** A l'aide de la fonction `dim()`, déterminer le nombre de colones et de lignes pour chacun des deux tableaux téléchargés.

```{r dim1}
## table dimension
dim(IntensityMatrixShigatox)
```

**Réponse :** La matrice d'intensités contient : `X` colones et `Y` lignes

```{r dim2}
## table dimension
dim(MetadataMatrixShigatox)
```

**Réponse :** Le tableau des métadadonnées contient : `X` colones et `Y` lignes

En sachant que le nombre de lignes pour la matrice d'intensités correspond au nombres d'échantillons (spectre). Ce résutat est-il cohérent avec le fichier de métadonnées associées ?

**Réponse :**

-   Représentation sous forme d'un histogramme avec la fonction `hist()`:

```{r hist_plot}
## Unlist the data in a signe vector
Hist.data <- unlist(IntensityMatrixShigatox)

## Plot hist (ugly graph)
hist(Hist.data)

```

**Votre analyse :** 

-   Tapez `?hist` pour obtenir la page d'aide de la fonction

```{r}
## Beatutiful plot

```

## 5. Analyse par composante principale

```{r install_library_PCA}
## Install packages
#install.packages(c("FactoMineR", "factoextra"))

## load
library("FactoMineR")
library("factoextra")
```


## 6. Création de modèles de Machine Learning